【裁判字號】    94,再易,3
【裁判日期】    951031
【裁判案由】    遷讓房屋
【裁判全文】
臺灣雲林地方法院民事判決               94年度再易字第3號
再審原告    乙○○
再審被告    台灣糖業股份有限公司
法定代理人  甲○○
訴訟代理人  黃裕中律師
上列當事人間請求遷讓房屋事件，再審原告對於本院民國94年04
月27日確定判決（94年度簡上字第06號），於法定期間內提起再
審之訴，本院判決如下：
    主      文
再審之訴駁回。
再審訴訟費用由再審原告負擔。
    事實及理由
一、再審被告於第一審起訴主張：再審原告原為再審被告公司之
    員工，因任職關係曾配住如訴之聲明所示Ｂ房屋，惟其已退
    休，前因任職關係獲准配住該房屋，屬使用借貸之性質，然
    其既經離職，依借貸之目的，應視為使用業已完畢，再審被
    告自得依民法第四百七十條規定，請求交還該房屋及其基地
    。爰本於所有權及使用借貸契約終止後之借用物返還請求權
    ，請求再審原告返還Ｂ房屋及其基地（包括將增建之Ａ建物
    拆除而返還其基地）。
二、經第一審即本院斗六簡易庭以九十三年度六簡字第一九二號
    予以准許後，再審原告不服，提起上訴，原第二審確定判決
    （九十四年度簡上字第六號）認為：
  (一)本件兩造爭執之處在於再審原告占有系爭土地及B 建物，是
    否有權占有，即兩造就系爭土地及B 建物是否成立買賣契約
    ；及再審被告請求再審原告交還B 建物之權利，是否因逾15
    年間不行使而消滅？
  (二)關於前者，再審原告固主張其與再審被告就系爭土地及B 建
    物已簽訂買賣契約，為有權占有，但始終未提出兩造簽訂之
    買賣契約書為證。而再審原告提出之斗六糖廠76年05月18日
    、76年06月26日函稿雖載有「辦理分配並訂立買賣預定契約
    等手續」之文字（見第一審卷第40、42頁），再審被告77年
    06月24日簡便行文表亦記載「陳君等九人均已完成分配簽訂
    土地買賣協議，核發土地使用權同意書規劃設計申請建築執
    照中」等語（見第一審卷第56頁）。然由77年07月29日斗六
    糖廠稿：「本廠溪北宿舍處理區眷舍改建戶乙○○等九人，
    再次陳情要求免除改建區內房屋作價乙節，應如何處理…」
    、77年08月12日再審被告簡便行文表：「按照經濟部頒佈所
    屬事業眷舍房地處理規定：地上房屋均應併同土地出售不得
    單獨處理，本案房屋部份貴廠已按上項規定委託國有財產局
    完成作價程序辦理讓售，…貴廠參加改建人員乙○○等陳情
    申請免除房屋作價乙節，礙於規定未便同意…」、78年08月
    05日斗六糖廠稿：「說明：三、該地79年度公告現值每平方
    公尺600 元，依據中央核定修正改建標準規劃為42坪（二層
    樓房）…」、78年11月21日再審被告函：「本公司辦理眷舍
    房地改建住宅讓售基地，其地價標準『一定金額』參照行政
    院核定調整如說明，請查照。說明：…二、(二)台灣省地區：
    每平方公尺43,800元。(三)偏遠地區：每平方公尺10,000元。
    」79年01月15日再審被告簡便行文表：「貴廠辦理溪北區眷
    舍改建住宅現住戶陳情地上房屋破舊逾齡請免作價逕予拆除
    一節，核與公司眷舍房地處理施行須知規定不合。仍請洽國
    產局派員現場勘查專案代估底價，並檢附資產擬估底價表與
    改建基地出售估價表圖等依規定程序一併報核。」79年12月
    29日再審被告簡便行文表：「有關原斗六糖廠溪北眷舍規劃
    改建住宅案，仍請依照公司79.05.12資劃字第25751006號函
    、79.10.20資劃字第25753007號函，本於部屬事業機構劃一
    統籌原則及土地經濟利用，俟行政院核准部屬事業恢復輔建
    辦法規定時依其規定辦理。」（見一審卷第57、60、66-67
    、69、75、79頁）等記載，足見兩造就系爭土地及B建 物之
    價金、B 建物是否一併計入買賣標的範圍內等買賣契約之必
    要之點，尚處於磋商過程，意思表示尚未一致，難謂兩造已
    就系爭土地及B 建物成立買賣契約。另據證人即再審被告斗
    六糖廠承辦系爭眷舍改建之職員劉錫彬於第二審準備程序期
    日到庭結證稱：「…系爭改建斗六糖廠原則上都同意，…後
    來印象中好像因為房屋拆除須作價賣給員工，經國有財產局
    估價後，有些員工嫌太貴希望能免予作價，斗六糖廠照員工
    的意思呈給台糖公司後，台糖公司不同意，這件事情就一直
    耽擱下來，到我退休時，雙方都一直沒有達成協議而且也沒
    有收款。之前有收保證金，保證金是要用來確保員工參加之
    後不得再退出，該案沒有達成協議後，保證金也已經返還給
    員工」等語（見第二審卷第34頁背面），其證詞與前述簽稿
    函文之記載內容相符，益徵再審原告主張兩造就系爭土地及
    B 建物已成立買賣契約云云，為不足採。
  (三)關於後者，依民法第470 條第01項前段規定：「借用人應於
    契約所定期限屆滿時，返還借用物；未定期限者，應於依借
    貸之目的使用完畢時返還之。」所謂「依借貸之目的使用完
    畢時」，係指借用人為達成某目的而向出借人借用其物，嗣
    後其目的已因而達成，無須再繼續使用者而言（最高法院85
    年台上字第1952號判決意旨參照）。故因任職關係獲准配住
    系爭房屋，固屬使用借貸之性質，然其既經離職，依借貨之
    目的，當然應視為使用業已完畢，按諸民法第470 條之規定
    ，出借人自得據以請求交還系爭房屋（最高法院44年台上字
    第802 號判例足參）。本件再審原告原係因任職再審被告公
    司而獲准配住B 建物，係基於使用借貸關係占有系爭土地及
    B 建物，並於90年01月31日退休等情，為兩造所不爭執，則
    再審原告於退休離職時，其因任職而獲配居住該宿舍之使用
    借貸目的，當應視為業已完成，再審被告自得請求再審原告
    交還其因任職關係而配住之B 建物及B 建物所坐落之土地。
    再審被告請求返還B 建物之消滅時效，應自90年01月31日再
    審原告退休時起算，再審被告於93年04月16日起訴請求，並
    未逾15年之時效期間，再審原告主張兩造間之使用借貸契約
    自76、77年間買賣契約成立時即已消滅，再審被告遲至93年
    間始對再審原告提出返還B 建物之請求，其請求權之時效已
    完成云云，亦不足採。
  (四)再審原告另主張其已獲得再審被告之同意使用系爭土地，並
    於系爭土地上興建A 建物，其為有權占有云云，固據再審原
    告提出土地使用權同意書為證（見第一審卷第54頁）。惟從
    上開土地使用權同意書上記載：「查乙○○等玖人擬依照本
    公司改建住宅之規定，在本公司所有之雲林縣斗六大崙段大
    崙小段貳柒捌之壹伍肆地號內，面積一一二八．四五平方公
    尺之土地上建築鋼筋混凝土貳層公寓式樓房住宅，經本公司
    同意，茲為諭請建築執照，特予證明」之文義以觀，可知該
    土地使用同意書係再審被告為配合系爭眷舍改建作業之進行
    ，所出具之同意書，僅限於申請建築執照使用，非謂再審原
    告得無限期、無限制地占有使用系爭土地。系爭眷舍改建計
    畫既因兩造就系爭土地之出售價格、買賣標的是否包含B 建
    物及B 建物之價格等契約必要之點未能達成合意，而未簽訂
    買賣契約，而兩造間之使用借貸契約亦已終止，再審原告即
    無權繼續占有使用系爭土地，其以再審被告出具之土地使用
    權同意書，主張為有權占有，自非可採。
  (五)原審為再審被告勝訴之判決 (准許其請求)， 並依職權宣告
    假執行，於法並無違誤。上訴意旨指摘原判決不當，求予廢
    棄改判，為無理由，爰駁回其上訴。
三、本件聲請再審意旨以原確定判決有就足影響於判決之重要證
    物漏未斟酌之違誤，述及聲明如下：
  (一)台糖公司77年05月11日資發字第25753004號檢送有關該公司
    所屬斗六糖廠眷舍改建出售系爭土地予住戶包含再審原告等
    9 人之土地使用權同意書，依土地使用權同意書內容，係因
    台糖公司出售上開房屋土地，以輔導員工購地建屋，此由台
    糖公司77、06、24資發字號函覆斗六糖廠函：「陳君等9 人
    均已完成分配簽訂土地買賣協議，核發土地使用權同意書規
    劃設計申請建築執照中，仍應秉持原提會報保部核准原則，
    積極繼續推動辦理。」
  (二)根據台糖公司77、08、12資發字第25752025號函：「按照經
    濟部頒佈所屬事業眷舍房地處理規定：地上房屋均應併同土
    地出售不得單獨處理，本案房屋部分貴廠已按上項規定委託
    國有財產局完成估價程序辦理讓售，並提報本公司第17屆9
    次董事會審議通過，並奉大部76、1 、6 經（76）國營字第
    01939 號函核准且已完成房地買賣手續，貴廠參加改建人員
    乙○○君等陳請申請免除房屋作價乙節，礙於規定未便同意
    ，請婉釋，並請積極推動興建避免延誤。」足見兩造就系爭
    土地及B 建物有買賣關係存在。
  (三)77年02月12日斗六糖廠員工參加溪北眷舍改建住宅協調會議
    記錄（原審再審原告所提資料16、17頁）決議事項1.及4.所
    提及之事項，得知凡是為參與改建眷舍之員工及眷屬，均需
    要搬離現在所居住之眷舍，至於沒有正當理由之員工，還需
    要沒收所繳交之三萬元保證金，自此推論，益徵再審原告居
    住使用系爭土地及B 建物，係本於兩造之買賣關係，非為單
    純使用借貸之關係。
  (四)台糖公司77年06月24日簡便行文表，可以證明兩造間在77年
    06月24日以前，已經簽訂土地買賣協議，是以，就系爭土地
    兩造間確實已經成立土地買賣之本約，至於B 建物是否已經
    達成合意，應與系爭土地買賣沒有直接必然之關係。
  (五)台糖公司77年08月12日簡便行文表，可以證明再審原告就房
    地買賣協議，經台糖公司第17屆9 次董事會審議通過，由經
    濟部76、1、6（76）國營字第01939號函核准完成協議手續
    ，可見兩造不僅土地達成買賣協議，連房屋的部分均已經達
    成合致，價格是按國有財產局所完成估價，而為核定。
  (六)再審原告請求調閱台糖公司第17屆第9 次董事會審議紀錄及
    向經濟部調閱76、01、06（76）國營字第01939 號函暨關於
    乙○○案件所檢附相關資料，原審認為毋須調閱，然前揭資
    料實足以影響本案之事實認定。
  (七)爰請廢棄原確定判決，並判決駁回再審被告於原第一審之訴
    及命再審被告負擔全部訴訟費用。
四、按再審之訴顯無再審理由者，得不經言詞辯論，以判決駁回
    之，民事訴訟法第五百零二條第二項定明文。本件聲請再審
    意旨係對原第二審確定判決認有民事訴訟法第436 條之7 所
    規定之「就足影響於裁判之重要證物漏未斟酌」之再審事由
    為據，而該條所規定之「就足影響於裁判之重要證物漏未斟
    酌」者，乃指足以影響裁判基礎之重要證物，於前訴訟程序
    已經提出，惟未經確定判決加以斟酌，或為忽視當事人聲明
    之證據不予調查，或係就依聲請或依職權調查之證據未為判
    斷，均屬漏未斟酌，惟需該證物足以動搖原確定判決基礎為
    限，若已在前程序判決理由中說明其為不必要之證據，或說
    明調查之結果並不能為有利於再審原告之事實判斷，則為已
    加斟酌，不得作為再審理由，先予明。
五、查再審原告認為原確定判決漏未斟酌之重要證物為77年06月
    24日及77年08月12日再審被告之函文、77年02月12日參加眷
    舍改建住宅協調會議記錄暨有關本件再審原告所檢附之資料
    等證據，但查，原確定判決就上開各項證物，何以不足以證
    明兩造間就系爭土地及Ｂ建物之價金、Ｂ建物是否一併列入
    買賣範圍等契約必要之點，尚處於磋商過程，意思表示尚未
    一致，難謂兩造已就系爭土地及Ｂ建物成立買賣契約之得心
    證理由，均詳述於判決理由中（原確定判決書第6 、7 、8
    、9 頁），足見原確定判決理由中已說明調查之結果並不能
    為有利於再審原告之事實判斷，顯然已針對前開證物加以斟
    酌，並無就重要證物漏未斟酌之情形，自不得據此作為再審
    之理由。至於再審原告雖曾請求調閱再審被告第17屆第9 次
    董事會審議記錄，但查董事會乃屬法人之內部機關，董事會
    審議記錄乃屬法人之內部文件，不同於再審被告向外為意思
    表示之文件，也不可能取代再審被告向外為意思表示之文件
    ，則縱經調閱，也顯不可能改變原確定判決之認定。再審原
    告又請求向經濟部調閱76.1.6（76）國營字第01939 號函，
    但查再審被告77年08月12日簡便行文表內，已經記載：「按
    照經濟部頒佈所屬事業眷舍房地處理規定：地上房屋均應併
    同土地出售不得單獨處理，本案房屋部分貴廠已按上項規定
    委託國有財產局完成估價程序辦理讓售，並提報本公司第17
    屆9 次董事會審議通過，並奉大部76、01、06經（76）國營
    字第01939 號函核准且已完成房地買賣手續，貴廠參加改建
    人員乙○○君等陳情申請免除房屋作價乙節，礙於規定未便
    同意，．．．」再審原告迭次根據該簡便行文表有所主張，
    原確定判決亦已於判決理由中就此表示其意見，自應認為原
    確定判決對於上開文中「本案房屋部分貴廠已按上項規定委
    託國有財產局完成估價程序辦理讓售，並提報本公司第17屆
    9 次董事會審議通過，並奉大部76、01、06經（76）國營字
    第01939 號函核准且已完成房地買賣手續」之記載，是否足
    據以認定兩造就系爭土地及Ｂ建物已經成立買賣契約，或得
    僅就土地部分認為成立買賣契約，已經加以審酌認定，並非
    漏未斟酌，且於判決理由中說明無另行調閱上開再審被告第
    17屆第9 次董事會審議記錄及經濟部76.1.6（76）國營字第
    01939 號函之必要（未予調閱，並不等同未經斟酌），則縱
    原確定判決認定之事實，與再審原告之主張不符，亦屬原確
    定判決認定事實之職權行使，如因不服其認定，而將再審程
    序當作變相的上訴程序，則非法之所許。
六、綜上所述，再審原告所稱各項重要證物，原確定判決均已經
    斟酌，自不符民事訴訟法第436 條之7 提起再審之訴之要件
    ，故本院原第二審確定判決顯無「就足影響於裁判之重要證
    物漏未斟酌」之再審事由，再審原告以上開理由指摘原確定
    判決不當，請求開始再審程序，廢棄原確定判決並駁回再審
    被告在原第一審之訴，因顯無再審理由，爰不經言詞辯論，
    以判決駁回之。
七、依民事訴訟法第五百零二條第二項、第七十八條判決如主文
    。
中    華    民    國    95    年    10    月    31    日
                       臺灣雲林地方法院民事第一庭
                               審判長法官  洪兆隆
                               法      官  蔣得忠
                               法      官  邱瑞裕
以上正本係照原本作成
本判決不得上訴。
中    華    民    國    95    年    10    月    31    日
                               書  記  官  賴成育


司法院資訊處製作；財團法人民間司法改革基金會備份。
